【裁判字號】    99,上易,11
【裁判日期】    991222
【裁判案由】    業務侵占
【裁判全文】
福建高等法院金門分院刑事判決          99年度上易字第11號
上  訴  人  福建金門地方法院檢察署檢察官
被      告  陳淳榮
上列上訴人因被告犯竊盜罪案件，不服福建金門地方法院99年度
易字第7號，中華民國99年8月10日第一審判決（起訴案號：福建
金門地方法院檢察署98年度偵字第269號），提起上訴，本院判
決如下：
    主  文
原判決撤銷。
陳淳榮共同犯如附表編號1至編號5所示竊盜伍罪，各處如附表編
號1至編號5所示之刑（即如附表編號1所示拘役刑部份應執行拘
役伍拾伍日，如易科罰金，以新台幣壹仟元折算壹日）；如附表
編號2至編號5所示科處罰金部分應執行罰金新臺幣壹萬伍仟元，
如易服勞役，以新臺幣壹仟元折算壹日。
    事  實
一、陳淳榮（綽號船老大或鬍鬚仔）與陸軍烈嶼地區指揮部步兵
    營步三連連長詹明倫（詹明倫所犯本案竊盜罪案件，另由軍
    法機關偵辦審理）均明知軍用罐頭應為國軍使用，不得私下
    流入民間，且軍用罐頭上標示「國軍」，而包裝紙箱上印有
    「竊盜軍品，送軍法究辦」等字樣及軍用肉類等罐頭應定時
    定量集中食用，在伙食單位用膳之官兵不得發至個人之規定
    ，竟共同基於意圖為陳淳榮不法所有之犯意聯絡，由陳淳榮
    於民國（下同）97年12月底至98年4月14日間，在金門縣烈
    嶼鄉向詹明倫表示須要軍用罐頭，嗣由詹明倫遂再指示該連
    不知情伙房兵張兆維或羅聖緯或鄒永慶等人於如附表編號1
    至編號5所示時間，竊取陸軍烈嶼指揮部步兵營步三連糧秣
    庫房內如附表編號1至編號5所示之軍用豬肉或牛肉或八寶粥
    罐頭（竊盜之時間、種類及數量均詳如附表編號1至5所示）
    後，在金門縣烈嶼鄉西方3號交付陳淳榮竊取得手。
二、案經憲兵司令部金門憲兵隊報請福建金門地方法院檢察署檢
    察官偵查起訴。
    理  由
壹、程序部分：查本案檢察官係起訴被告陳淳榮犯刑法第320 條
    第1項竊盜罪，雖檢察官於原審準備程序與審理時就被告陳
    淳榮所犯罪名變更為刑法第336條第2項業務侵占罪（原審卷
    第35頁、第48頁）。然查：刑法第320條第1項竊盜罪，其犯
    罪構成要件係以行為人在主觀上有意圖為自己不法所有之竊
    盜犯意，在客觀上乘人不知，以和平或秘密之方法或手段擅
    取他人之物，移入自己支配之下之謂；至於刑法第336條第
    2項之業務侵占罪，其犯罪構成要件雖亦係以行為人在主觀
    上有意圖為自己不法所有之犯意，然其犯罪行為客體則係以
    行為人在業務上持有他人之物，嗣由行為人對於客體上持有
    他人之物私擅實施處分之行為或易持有為所有之行為始足當
    之。可知前者竊盜罪係以他人之物原不在行為人自己持有支
    配中；而後者業務侵占罪則以行為人自己原持有或支配他人
    之物為前提，可見兩罪之犯罪構成要件有，決非可同時成立
    ，最高法院著有31年上字第1038號判例可資參照。再者，本
    案檢察官起訴被告陳淳榮之犯罪基本事實係刑法第320條第1
    項竊盜罪，此有起訴書在卷足憑，可見本院審理被告陳淳榮
    所犯本案之基本犯罪事實並不受檢察官前開變更罪名之拘束
    ，仍應以檢察官起訴被告陳淳榮之基本竊盜犯罪事實為審理
    範圍；何況檢察官於本院審理期日亦陳稱以檢察官起訴書所
    指訴被告陳淳榮所犯刑法第320條第1項竊盜罪為本案審理範
    圍等語在卷（本院卷第38頁），合先敘明。
貳、實體部分：
一、本件訊據被告陳淳榮固不否認詹明倫為上開步兵營步三連連
    長，且軍用罐頭應為國軍使用，不得私下流入民間，與軍用
    罐頭上標示有「國軍」及包裝紙箱上印有「竊盜軍品，送軍
    法究辦」等字樣。其於97年12月底至98年4 月14日間，在金
    門縣烈嶼鄉向詹明倫表示如果有過期之軍用罐頭，可以給予
    獨居老人食用，詹明倫即指示該連不知情伙房兵張兆維或羅
    聖緯或鄒永慶約5 次，將陸軍烈嶼指揮部步兵營步三連糧秣
    庫房內之軍用、豬肉、八寶粥罐頭等，在金門縣烈嶼鄉西方
    3 號交付其本人等情，惟矢口否認有何竊盜之犯行，辯稱：
    1、其本人承認系爭如附表編號1 至5 所示之軍用豬肉、八
    寶粥罐頭等物品有放在其身邊，因為部隊測驗沒有時間，故
    連長詹明倫要其幫忙送上開罐頭給獨居老人，其並不知上揭
    系爭罐頭是否有經過合法程序。2 、其本身係從事離島運補
    船之船長，部隊運補作業係由其本人承標，負責部隊民生所
    有物資運補。其於憲兵隊及軍事檢察官訊問時即已表達陳稱
    那是整箱的軍用罐頭，是部隊各單位要轉交給離島吃的。3
    、金寧山莊駐防地點就在其烈嶼鄉西方3 號住處隔壁，因部
    隊有時都會將隔天要送至各離島的物資事先送至其前揭住處
    ，再由其本人載去小金門羅厝碼頭，然後由其以運補船載送
    至小島給各部隊。4 、大約在97年年底詹明倫的部隊進駐金
    寧山莊，有一次其本人看到詹明倫部隊的阿兵哥將過期罐頭
    打開倒進餿水桶，迨經過數日後其本人就向詹明倫提起並建
    議，與其要將軍用罐頭倒掉浪費，不如加在獨居老人的餐裡
    面給獨居老人吃，詹明倫聞悉後即對其表示他要回去查看有
    無過期的罐頭，因詹明倫是部隊主官，對於部隊糧秣有裁量
    權。當時其本人只是建議詹明倫將零散十幾罐過期要倒掉的
    罐頭在送餐時加在餐裡面送給獨居老人吃。5 、因部隊有另
    外做伙食給獨居老人吃，故其才向詹明倫建議，請詹明倫的
    部隊將過期要倒掉的軍用罐頭加在給獨居老人的餐裡面，如
    果在詹明倫的部隊打靶或訓練、測驗期間沒有辦法送給獨居
    老人餐飲時，部隊就會將餐及軍用罐頭先送到其上開住處，
    由其將軍用罐頭打開加在餐裡面再送給獨居老人，其並未將
    軍用罐頭據為己有。6 、其並未犯共同竊盜罪，亦與連長詹
    明倫無犯意聯絡。
二、本院查：
（一）、被告陳淳榮於99年3月30日在原審準備程序時供稱：「
        （問：對於檢察官起訴之犯罪事實，被告有何爭執？）
        我承認有這事實。」等語在卷（原審卷第11頁）。又證
        人詹明倫於98年11 月23日在檢察官偵查時亦證稱：「
        （問：交給陳淳榮部分有無八寶粥1箱36罐？）有，伙
        房兵說有。」，「（問：羅聖緯表示於98年3月至4月間
        某3至4次，均依你指示，在上開糧秣庫房搬運牛肉豬肉
        罐頭最少5至6罐最多1箱及八寶粥1箱36罐交給陳淳榮，
        有無意見？）沒有意見，我有請羅聖緯送過，、、、。
        」等語明確（同上偵查卷第14頁）。
（二）、就起訴書如附表編號1所示之被告竊盜罪犯行部分：
        證人即於97年4 月初至98年1 月底在上開陸軍烈嶼指揮
        部步兵營步三連擔任伙房兵職務之張兆維於98年10月9
        日在檢察官偵查中證稱：其於97年年底某日，在其連長
        詹明倫指示下，將牛肉或豬肉罐頭共兩箱，一箱內有24
        罐，搬到營區外，詹明倫告知係要交付給「綽號船老大
        」的人，並無告知要注意保存期限等語（98年度偵字第
        269 號偵查卷第119 頁至第121 頁）。由上所述，已可
        認上開連長詹明倫指示不知情之伙房兵張兆維搬運數量
        龐大達48罐之軍用副食品罐頭，且非因保存期限將至而
        須儘快食用等情至明。參以金門縣烈嶼鄉公所表示，於
        98年2 月起，由該駐軍單位提供送餐服務，此有金門縣
        烈嶼鄉公所98年11月16日第0980011706號函在卷可證（
        原審卷第64頁）。足認本次於「97年年底某日」之竊盜
        行為與「98年2 月起」之送餐服務無關。原審認如附表
        編號1 所示之系爭軍用罐頭係為送給獨居老人食用容有
        誤會。
（三）、就起訴書如附表編號2 、3 、4 、5所示之被告竊盜犯行
        部分：
     1、證人即於97年7月至98年6月16日在上開步三連擔任伙房
        伙委職務之羅聖緯於98年10月9日在檢察官偵查中證稱
        ：其於98 年3月至4月間某3日，均依詹明倫指示，在上
        開糧秣庫房搬運牛肉或豬肉罐頭或八寶粥。印象中搬運
        牛肉或豬肉罐頭二次到三次，每次最少約5、6罐，最多
        不超過一箱；一次是拿八寶粥一箱36罐或24罐；由詹明
        倫告訴其本人數量，然後由其本人找當天值日執行指揮
        官拿鑰匙，由其本人找學弟鄒永慶幫忙去拿罐頭一次，
        其他幾次由其本人自己去拿罐頭；都是由其本人直接將
        東西搬到船老大（即被告）家裡，交給船老大，如果船
        老大不在，就將東西放置在船老大（即被告）他家的旁
        邊比較不容易被人家發現拿走的地方。98年4月11 日八
        寶粥一箱確定是與鄒永慶一起去拿的。詹明倫會交代不
        要用原來的紙箱包裝而用買菜的紙箱包裝等語（同上偵
        查卷第109頁至第110頁、第108頁）。
     2、證人即於98年1月20日至98年10月在上開步三連擔任伙
        房兵之鄒永慶於98年10月9日在檢察官偵查中證稱：其
        與羅聖緯於98年4月11日下午4時許，因詹明倫對羅聖緯
        表示要拿一箱八寶粥給稱呼綽號船老大或鬍鬚的人，於
        是由其本人與羅聖緯在當天下午四點多至上開糧秣庫房
        搬運八寶粥一箱36罐至上開烈嶼鄉西方3號船老大家，
        交給船老大即被告陳淳榮。另一次在98年4月14日左右
        ，約下午3時至4時許，依連長詹明倫之電話指示至糧秣
        庫房搬運牛肉罐頭5罐放在塑膠袋內拿出來，由其本人
        拿到船老大家，交給船老大本人；詹明倫會交代運送過
        程盡量不要讓人看到，其拿罐頭搬出營區時，詹明倫並
        不會交代其本人要注意保存期限等語（同上偵查卷第
        113頁至第115頁）。
     3、故由上開證人羅聖緯、鄒永慶二人之證述可知，足認如
        附表編號2、3、4、5、所示之系爭軍用罐頭應非贈與獨
        居老人食用，否則何不大大方方以原標示有「竊盜軍品
        ，送軍法究辦」之紙箱運送，而須換掉上開紙箱改以其
        他的紙箱包裝而偷偷摸摸，儘量不要讓人看到以深怕他
        人查覺之方式運送。況且依證人鄒永慶於上開偵查時證
        稱：步三連有配合烈嶼鄉公所送餐給獨居老人，一日三
        餐，係由其連上的人送餐給獨居老人等語明確（同上偵
        查卷第114頁、113頁）。由此可見，送便當給與獨居老
        人者係該連之士兵，並非被告陳淳榮等情至明。何況，
        若要在送給獨居老人食用之便當內加入軍用罐頭，則僅
        須在詹明倫之部隊營區內完成該項工作即可，何須由詹
        明倫先指示伙房兵羅聖緯、鄒永慶等人將系爭軍用罐頭
        送至前揭烈嶼鄉西方3號被告住處，再由負責送餐之詹
        明倫部隊連上士兵到被告住處，由被告將系爭軍用罐頭
        開啟後加入便當中，嗣由詹明倫部隊連上士兵再將便當
        送至獨居老人住處而如此大費周章。由此可見，被告陳
        淳榮辯稱：其將罐頭食品加入便當內云云，顯非可採。
（四）、證人詹明倫於99年7月27日在原審審理時雖證稱：因為
        船老大對其表示獨居老人那邊另外要吃，故其才特別指
        示伙房兵羅聖緯、鄒永慶二人將過期之罐頭拿給被告陳
        淳榮交給獨居老人那邊食用；如果是伙房配合送餐是跟
        連隊使用是沒有問題，並沒有過期罐頭的問題云云（原
        審卷第49頁至第57頁）。惟證人詹明倫上開證述係指示
        羅聖緯、鄒永慶二人將過期之罐頭拿給被告陳淳榮一節
        則與證人羅聖緯、鄒永慶二人於前開在檢察官偵查中證
        述並非過期之罐頭等情不符。倘系爭軍用罐頭是過期之
        罐頭，衡情證人詹明倫應不會指示囑咐其連上伙房兵羅
        聖緯、鄒永慶等人於將系爭軍用罐頭交給被告陳淳榮時
        ，不要用原來紙箱包箱，而要用買菜的紙箱包裝等情至
        明。足認上開步三連連長詹明倫應係指示其連上不知情
        之伙房兵羅聖緯、鄒永慶等人將系爭並未過期之軍用罐
        頭交給被告陳淳榮始為真實；故證人詹明倫於檢察官偵
        查及原審審理時雖證稱，其係指示連上伙房兵羅聖緯、
        鄒永慶二人將過期之罐頭拿給被告陳淳榮云云，因與證
        人羅聖緯、鄒永慶二人於上揭在檢察官偵查中所證述詹
        明倫並未告知要注意保存期限等語不符，可見證人詹明
        倫前開證述自非可採，併予敘明。
（五）、查系爭軍用罐頭上標示有「國軍」，且軍用罐頭包裝紙
        箱上印有「竊盜軍品，送軍法究辦」等字樣，此有上開
        系爭軍用罐頭圖樣照片在卷可稽（同上偵查卷第10頁至
        第15頁）；且系爭軍用肉類等罐頭應定時定量集中食用
        ，在伙食單位用膳之官兵不得發至個人之規定，亦有「
        糧秣補給作業手冊」影本在卷足憑（國防部南部地方軍
        事法院詹明倫貪污治罪條例軍法判決卷宗影本第272頁
        ）。可見系爭軍用罐頭如未經合法程序，顯然不得擅自
        非法取用並外流民間至明。按本件被告陳淳榮係主動開
        口向前揭步三連連長詹明倫提及要取用軍用罐頭，嗣由
        詹明倫與被告陳淳榮合意後再指示不知情之火房兵張兆
        維或羅聖緯或鄒永慶將系爭軍用罐頭交與被告，足見詹
        明倫與被告陳淳榮間，顯然有基於意圖為被告陳淳榮不
        法所有之共同犯意聯絡甚明。查上開步三連連長詹明倫
        對於部隊糧秣庫房之系爭軍用罐頭僅有監督權限，並未
        管理部隊糧秣庫房，故無對於上開庫房之系爭軍用罐頭
        具有持有關係。又在營區中取走軍用罐頭，不論該軍用
        罐頭係過期與否，均應經合法程序，本件被告被告陳淳
        榮與詹明倫彼此間有意圖不法所有之犯意聯絡後，詹明
        倫未經合法請領程序，即指示該連不知情伙房兵張兆維
        或羅聖緯或鄒永慶擅自拿取私運軍用罐頭至營外，顯然
        已構成竊盜行為至明。
（六）、查系爭軍用牛肉罐一罐市價為新台幣（以下同）100元
        （一箱24罐總價2400元），豬肉罐一罐市價80元（一箱
        24罐總價1920元），八寶粥一罐市價18元（一箱36罐總
        價648元）各等情，此有檢察官提出之論告書所附軍用
        罐頭價目表在卷可證（本院卷第48頁背面、第49頁）。
（七）、綜上所述，被告陳淳榮辯稱，其並未竊取上開系爭軍用
        罐頭，亦與步三連連長詹明倫無盜犯意聯絡；且詹明倫
        是部隊主官，對於部隊糧秣有裁量權。當時其只是建議
        詹明倫將零散十幾罐過期要倒掉的罐頭在送餐時加在餐
        裡面送給獨居老人吃，其並未將軍用罐頭據為己有云云
        ，所辯無非飾卸之詞，不足採信。本件事證明確，被告
        竊盜犯行應堪認定。
（八）、核被告陳淳榮所為，係犯刑法第320條第1項竊盜罪。被
        告陳淳榮就所犯如附表所示編號1至編號5等共五件竊盜
        罪，與詹明倫彼此間互有犯意聯絡及行為分擔，應均論
        以共同正犯。又詹明倫指示並利用如附表編號1至編號5
        所示不知情之張兆維或羅聖緯或鄒永慶等人至上開糧秣
        庫房搬運竊取如附表編號1至編號5所示之系爭軍用罐頭
        各等情，應分別論以間接正犯。被告所犯上開五次竊盜
        罪，犯意各別，行為互殊，應依數罪併合處罰。
參、原審疏未詳查，竟就檢察官更正之罪名即刑法第336條第2項
    業務侵占罪予以審理，並諭知被告為無罪，其採證用法均有
    未洽。檢察官提起上訴，指摘原判決諭知被告無罪，認事用
    法不當為有理由。原判決既有上開違誤與不當之處，顯屬無
    可維持，自應由本院將原判決撤銷，另為適法之判決，以期
    妥適。
肆、爰審酌被告之犯罪動機、犯罪目的、手段及所竊取如附表所
    示編號1至編號5等之系爭軍用罐頭價值，如附表編號1所示
    牛肉、豬肉罐頭共2箱（牛肉罐頭一箱24罐總價2400元，豬
    肉罐頭一箱24罐總價1920元；合計4320元），如附表編號2
    、3所示牛肉罐頭5罐計算價格為500元，如以豬肉罐頭5罐計
    算價格為400元；如附表編號4所示八寶粥一箱36罐價格總價
    為648元，如附表編號5所示牛肉罐頭5罐計算價格為500元等
    所竊取系爭軍用罐頭之價值與軍中財產所受之損害及被告並
    未坦承犯行之犯後態度等一切情狀，分別判處如附表編號1
    至編號5所示之刑，並就如附表編號1所示之宣告刑拘役55日
    諭知如易科罰金以新台幣1千元折算1日；另就如附表編號2
    、3與編號5所示判處之罰金刑各為新臺幣4千元及如附表編
    號4所示判處之罰金刑為新臺幣5千元等，均諭知如易服勞役
    均以新台幣1千元折算1日之標準；另就如附表編號2、至編
    號5所示之罰金刑定其應執行刑為罰金新臺幣1萬5千元及諭
    知如易服勞役以新台幣1千元折算1日之標準。
據上論斷，應依刑事訴訟法第369條第1項前段、第364條、第299
條第1項前段，刑法第28條、第320條第1項、第41條第1項前段、
第42條第3項、第51條第7款、刑法施行法第1條之1第1項、第2項
前段，判決如主文。
本案經檢察官李靜文到庭執行職務。
中    華    民    國    99    年    12    月    22    日
                刑事庭    審判長法  官  吳昭瑩
                                法  官  陳容正
                                法  官  陳坤地
以上為正本，係照原本作成，證明與原本無異。
本判決不得上訴。
                                書記官  周秀香
中    華    民    國    99    年    12    月    27    日
 附表（被告陳淳榮共同竊盜案件）
┌──┬───┬───┬─────┬──────────┐
│    │      │      │          │                    │
│編號│交付者│時 間 │種類、數量│主文及所犯罪名、刑度│
│    │      │      │          │                    │
│    │      │      │          │                    │
├──┼───┼───┼─────┼──────────┤
│    │      │      │          │陳淳榮共同竊盜，處拘│
│ 1  │張兆維│97年12│牛肉或豬肉│役伍拾伍日，如易科罰│
│    │      │月間某│罐頭2箱共 │金以新台幣壹仟元折算│
│    │      │日    │48罐      │壹日。              │
├──┼───┼───┼─────┼──────────┤
│    │      │      │          │陳淳榮共同竊盜，處罰│
│ 2  │羅聖緯│98年3 │牛肉或豬肉│金新台幣肆仟元，如易│
│    │      │月至4 │罐頭5罐   │服勞役以新台幣壹仟元│
│    │      │月間某│          │折算壹日。          │
│    │      │日    │          │                    │
├──┼───┼───┼─────┼──────────┤
│    │      │      │          │陳淳榮共同竊盜，處罰│
│ 3  │羅聖緯│98年3 │          │金新台幣肆仟元，如易│
│    │      │月至4 │牛肉或豬肉│服勞役以新台幣壹仟元│
│    │      │月間某│罐頭5罐   │折算壹日。          │
│    │      │日    │          │                    │
├──┼───┼───┼─────┼──────────┤
│    │羅聖緯│      │          │陳淳榮共同竊盜，處罰│
│    │      │98年4 │          │金新台幣伍仟元，如易│
│ 4  │鄒永慶│月11日│八寶粥1箱 │服勞役以新台幣壹仟元│
│    │      │下午4 │36罐      │折算壹日。          │
│    │      │時許  │          │                    │
├──┼───┼───┼─────┼──────────┤
│    │      │      │          │陳淳榮共同竊盜，處罰│
│ 5  │鄒永慶│98年4 │          │金新台幣肆仟元，如易│
│    │      │月14日│牛肉罐頭5 │服勞役以新台幣壹仟元│
│    │      │下午3 │罐        │折算壹日。          │
│    │      │時至4 │          │                    │
│    │      │時許  │          │                    │
└──┴───┴───┴─────┴──────────┘
附錄：本案論罪科刑法條全文
中華民國刑法第320條
意圖為自己或第三人不法之所有，而竊取他人之動產者，為竊盜
罪，處5年以下有期徒刑、拘役或5百元以下罰金。
意圖為自己或第三人不法之利益，而竊佔他人之不動產者，依前
項之規定處斷。
前二項之未遂犯罰之。

司法院資訊處製作；財團法人民間司法改革基金會備份。
